【裁判字號】    90,訴,586
【裁判日期】    900411
【裁判案由】    清償借款
【裁判全文】
臺灣臺中地方法院民事判決  九十年度訴字第五八六號
    原      告  第一商業銀行股份有限公司北台中分行
    法定代理人  乙○○
    訴訟代理人  丙○○
                己○○
    被      告  甲○○
    被      告  丁○○
    被      告  戊  ○
    右  一  人
    訴訟代理人  朱逸群律師
右當事人間請求清償借款事件，本院判決如左：
    主      文
原告之訴駁回。
訴訟費用由原告負擔。
    事      實
甲、原告方面：
一、聲明：
    被告應連帶給付原告新臺幣（下同）一百六十萬元，及自民國九十年一月十九日
    起至清償日止，按年息百分之八點九四計算之利息，並自該日起至清償日止，逾
    期清償在六個月以內者，按上開利率百分之十，逾期六個月以上者，其超過六個
    月部分，按上開利率百分之二十計算之違約金。
二、陳述：
（一）被告甲○○於八十九年五月十九日，向原告借款二筆，金額各為一千二百萬元
      、一百六十萬元，惟其中該筆一百六十萬元之借款係邀同被告丁○○、戊○為
      連帶保證人，約定借款期間分別為八十九年五月十九日至一百零九年五月十九
      日止及八十九年五月十九日至九十年五月十九日止，並約定分期清償，每月一
      期，每期平均償還本息，遲延清償時，除各按約定利率百分之六點八五、百分
      之八點九四計息外，逾期在六個月以內者，按上開利率百分之十，逾期在六個
      月以上者，其超過六個月部分，按上開利率百分之二十加計違約金，且上開二
      筆借款若其中一筆有一期不履行，則該二筆借款即喪失期限利益，均視為全部
      到期。
（二）詎被告甲○○就上開一千二百萬元借款債務，僅繳納本息至八十九年十一月十
      一日，依兩造契約約定，上開二筆借款債務視為全部到期，屢經催討，均未獲
      清償，就上開一百六十萬元借款債務部分，迄今被告甲○○均未清償，而被告
      丁○○、戊○既係該筆借款之連帶保證人，自應負連帶給付責任，為此。爰依
      消費借貸、連帶保證之法律關係，請求被告連帶給付借款一百六十萬元、利息
      及違約金。
三、證據：提出借據一張、約定書三份（均係影本）為證。
乙、被告方面：
壹、被告甲○○、丁○○方面：被告甲○○、丁○○未於言詞辯論期日到場，亦未提
    出書狀作何聲明或陳述。
貳、被告戊○方面：
一、聲明：駁回原告之訴。
二、陳述：
（一）原告對主債務人即被告甲○○就本件一百六十萬元之債務有無違約，並已喪失
      期限利益之情，並未舉證，又被告甲○○就本件借款債務迄今均按期繳納本息
      ，並無違約之情事。而被告甲○○九十年一月十九日應繳納之本息，原告業已
      於九十年一月十七日提前自被告甲○○之活期儲蓄存款帳戶中扣繳，詎被告甲
      ○○欲繳納九十年二月份之本息時，原告拒不收受，故意造成被告甲○○有違
      約之情事，被告甲○○不得已，乃於同年三月十六日將二、三月份應繳納之本
      息以郵政匯票寄予原告，是被告甲○○並無違約之情事，因該筆借款之期限尚
      未屆至，原告請求被告連帶給付借款一百六十萬元，應屬無據。
（二）原告雖主張因被告甲○○在另筆一千二百萬元之借款有逾期未繳納本息之情事
      已喪失期限利益，依兩造所訂立之約定書上第五條第一項第一款約定，該筆一
      百六十萬元之借款債務亦應視為已喪失期限利益而到期，其自可請求被告連帶
      給付該筆一百六十萬元之借款等語，惟該約款之約定係屬定型化契約，顯失公
      平而屬無效，故原告之主張應無足採。
三、證據：提出活期存儲蓄存款帳戶之資金往來明細二張、存證信函一份、郵政匯票
    一張（均係影本）為證。
    理      由
一、被告甲○○、丁○○二人經合法通知，未於言詞辯論期日到場，核無民事訴訟法
    第三百八十六條各款所列情形，爰依原告之聲請，由其一造辯論而為判決。
二、本件原告起訴主張：被告甲○○於八十九年五月十九日，向原告借款二筆，金額
    各為一千二百萬元、一百六十萬元，其中一百六十萬元之借款並邀同被告丁○○
    、戊○為連帶保證人，且約定借款清償期間分別至一百零九年五月十九日止及九
    十年五月十九日止，復約定分期清償，每月一期，每期平均償還本息，遲延清償
    時，除各按約定利率百分之六點八五、百分之八點九四計息外，逾期在六個月以
    內者，按上開利率百分之十，逾期在六個月以上者，其超過六個月部分，按上開
    利率百分之二十加計違約金，且上開二筆借款若其中一筆有一期不履行，則該二
    筆借款即喪失期限利益，均視為全部到期。詎被告甲○○就上開一千二百萬元借
    款債務，僅繳納本息至八十九年十一月十一日，則依兩造契約約定，上開二筆借
    款債務視為全部到期，屢經催討，均未獲清償，又就上開一百六十萬元借款債務
    部分，迄今被告甲○○均未清償，而被告丁○○、戊○既係該筆借款之連帶保證
    人，自應負連帶給付責任，為此。爰依消費借貸、連帶保證之法律關係，請求被
    告連帶給付借款一百六十萬元、利息及違約金等語。被告戊○則以：被告甲○○
    就本件原告請求之一百六十萬元借款債務均按期繳納本息，並無違約之情事。而
    被告甲○○九十年一月十九日應繳納之本息，原告業已於九十年一月十七日提前
    自被告甲○○之活期儲蓄存款帳戶中扣繳，詎被告甲○○欲繳納九十年二月份之
    本息時，原告拒不收受，故意造成被告甲○○有違約之情事，被告甲○○不得已
    ，乃於同年三月十六日將二、三月份應繳納之本息以郵政匯票寄予原告，是被告
    甲○○並無違約之情事，因該筆借款之期限尚未屆至，原告請求被告連帶給付借
    款一百六十萬元，應屬無據。又原告雖以被告甲○○在另筆一千二百萬元之借款
    有逾期未繳納本息之情事，而依兩造所訂立之約定書上第五條第一項第一款約定
    ，該筆一百六十萬元之借款債務亦應視為已喪失期限利益而到期，惟該約款之約
    定係屬定型化契約，因顯失公平而屬無效，故原告之主張應無足採等語資為辯解
    。
三、原告主張被告甲○○於八十九年五月十九日，向原告借款二筆，金額各為一千二
    百萬元、一百六十萬元，其中一百六十萬元之借款並邀同被告丁○○、戊○為連
    帶保證人，且約定分期清償，借款清償期間分別至一百零九年五月十九日止及九
    十年五月十九日止，且其中一期不履行，即喪失期限利益，而視為全部到期。詎
    被告甲○○就上開一千二百萬元借款債務，僅繳納本息至八十九年十一月十一日
    之事實，業據提出借據一張、約定書三份（均係影本）為證，且為被告戊○所不
    爭執，而被告甲○○、丁○○均未到場爭執，自堪信為真實。
四、原告雖主張因被告甲○○就該筆一千二百萬元借款債務，僅繳納本息至八十九年
    十一月十一日，然依兩造契約約定，上開二筆借款債務均視為全部到期，又就上
    開一百六十萬元借款債務部分，迄今被告甲○○亦均未清償，而被告丁○○、戊
    ○既係該筆借款之連帶保證人，原告自可請求被告連帶給付該筆一百六十萬元之
    借款云云，然為被告否認，經查：
（一）被告戊○辯稱：被告甲○○對於上開一百六十萬元之借款債務均按期繳納本息
      ，且該本息均自被告甲○○之活期儲蓄存款帳戶中扣繳，惟因被告甲○○欲繳
      納九十年二月份之本息時，原告拒不收受，被告甲○○不得已，乃於同年三月
      十六日將二、三月份應繳納之本息以郵政匯票寄予原告，是被告甲○○並無違
      約，因該筆借款之期限尚未屆至，原告自無權請求被告連帶清償本金一百六十
      萬元等情，業據提出活期存儲蓄存款帳戶之資金往來明細二張、存證信函一份
      、郵政匯票一張（均係影本）為證，而原告雖主張被告甲○○迄今均未清償該
      筆一百六十萬元借款之本息云云，然未舉證以實其說，則被告戊○此部分之抗
      辯應屬可採。
（二）原告復主張因被告甲○○就上開一千二百萬元之借款債務已遲延清償，則依兩
      造契約第五條第一款約定，該筆一百六十萬元之債務，亦應喪失期限利益而視
      為到期云云，然被告戊○則以該契約約款因違反公平原則，應屬無效等語抗辯
      ，則本件應審究者為兩造所訂定上開約款是否有效？
（三）按依照當事人一方預定用於同類契約之條款而訂定之契約，為左列各款之約定
      ，其情形顯失公平者，該部分約定無效：１、免除或減輕預定契約條款之當事
      人責任者。２、加重他方當事人之責任者。３、使他方當事人拋棄權利或限制
      其行使權利者。４、其他於他方當事人有重大不利益者。民法第二百四十七條
      之一定有明文。查本件原告為銀行，就其與被告間所簽訂之約定書，均係事先
      印妥供多數借款人使用，以供同類借款契約使用，且有關前開契約內容及條款
      亦均由原告單方擬定，是本件兩造間爭執之約定書，自屬上開所稱依照當事人
      一方預定用於同類契約之條款而訂定之契約。本院自應審究原告所提出之約定
      書第五條第一款之約定是否有違反上開法條規定之情事而屬無效。查兩造所訂
      立約定書第五條第一款所載：立約人對貴行所負一切債務如有左列情形之一時
      ，無須由貴行事先通知或催告，貴行得隨時回收部分借款或減少對立約人之授
      信額度或縮短借款期限或視為全部到期：１、任何一宗債務不依約清償本金。
      ：：：。惟其中關於任何一宗債務不依約清償本金時，即視為全部到期之約定
      部分，原告顯然係利用該約款排除民法第三百十六條關於定有清償期者，債權
      人不得逾期前請求清償之規定，該約款亦剝奪債務人與連帶保證人之期限利益
      ，則該約款自屬使他方當事人限制行使權利，且對他方當事人有重大不利益之
      約款，已違反民法第二百四十七條之一第三、四款之規定，故該部分約定應屬
      無效。則原告雖主張因被告甲○○在另筆一千二百萬元之借款有逾期未繳納本
      息之情事已喪失期限利益，依兩造所訂立之約定書上第五條第一項第一款約定
      ，該筆一百六十萬元之借款債務亦應視為已喪失期限利益而到期，其自可請求
      被告連帶給付該筆一百六十萬元之借款云云，惟該約款之約定因違反民法第二
      百四十七條之一之規定而屬無效，已如前述，是以原告之主張應無足採。
（四）綜上所述，本件原告所提出約定書，其中有關任何一宗債務不依約清償本金時
      ，即視為全部到期之約定部分，因違反民法第二百四十七條之一之規定而屬無
      效，原告自無從據之主張因另筆借款債務已喪失期限利益，而認定上開一百六
      十萬元借款債務亦已喪失期限利益而到期之情事。又因被告甲○○對該筆一百
      六十萬元借款債務既均按期繳納本息，且並無違約之情事，則原告自不得未經
      被告同意，於未屆清償期前即請求清償該筆借款。
五、從而，原告主張依消費借貸、連帶保證之法律關係，請求被告連帶給付如訴之聲
    明所示之本金、利息及違約金，為無理由，應予駁回。
六、本件事實已臻明確，兩造其餘之攻擊防禦方法與舉證，核與判決無影響，爰不再
    一一審酌，併此敘明。
七、據上論結，本件原告之訴為無理由，依民事訴訟法第三百八十五條第一項前段、
    第七十八條，判決如主文。
中      華      民      國      九十    年      四      月     十一     日
                                臺灣臺中地方法院民事第三庭
~B法      官  王世華
右為正本係照原本作成
如不服本判決，應於判決送達後二十日內，向本院提出上訴狀。
中      華      民      國      九十    年      四      月     十一     日
~B法院書記官


司法院資訊處製作；財團法人民間司法改革基金會備份。
